臺灣板橋地方法院民事判決　　　　　　 100年度訴字第1624號
原　　　告　　張睿峰
被　　　告　　康福適國際企業有限公司
兼法定代理人　徐國章
上列當事人間請求返還不當得利事件，經本院於民國100 年9 月
16日言詞辯論終結，判決如下：
    主  文
原告之訴駁回。
訴訟費用由原告負擔。
    事實及理由
一、原告主張：原告為訴外人妝麗池國際企業有限公司（下稱妝
    麗池公司）之實際負責人，並獨資經營該公司，該公司負責
    人則登記為原告女兒之名義。民國96年12月間，原告誤以為
    與被告徐國章間有合資關係，而同意徐國章搬走未讓渡之妝
    麗池公司如附件所示之貨品，上開貨品之進價價額合計新台
    幣（下同）4,860,506 元。徐國章取走如附件所示之貨品後
    ，成品部分分給被告康福適國際企業有限公司（下稱康福適
    公司）及訴外人中芳有限公司，原材料則分給訴外人崧淮股
    份有限公司。又原告因與徐國章有合作關係，所以才會簽訂
    委任契約書，將原登記在原告所實際經營之炳太企業有限公
    司（公司負責人登記為原告女兒之名義）名下之七項商標權
    （申請案號分別為：天生及圖申請案號：000000000 、天生
    商標申請案號：000000000 、天生商標申請案號：00000000
    0 、ENJOY 及圖申請案號：000000000 、ENJOY 及圖申請案
    號：000000000 、ENJOY 及圖申請案號：000000000 、ENJO
    Y 及圖申請案號：000000000 ；下稱系爭商標權）移轉登記
    至康福適公司名下，由徐國章以康福適公司名義經營，此為
    96年11月初雙方所談之內容，原告與徐國章之合作過程都是
    以口頭約定。至於原告所提出與徐國章間96年12月31日之「
    讓渡契約書」，內容為原告所寫，此份讓渡契約是為要確保
    原告與徐國章之合作可以繼續經營。當初因有其他債權人有
    應收帳款要收取，而要封原告之貨品，所以原告才會寫此份
    讓渡契約書給徐國章，以確保原告之貨品不會被其他債權人
    取走。原告寫此份讓渡契約書給徐國章，有告訴徐國章目的
    是要確保合作可以繼續。原告確實有向徐國章借款600 餘萬
    元，但陸續有還款，還款數額不清楚，妝麗池公司之價額包
    括商標及貨品等應該有2,000 萬元，原告對徐國章之欠款只
    有600 萬元，再加上徐國章說要出資400 萬元，所以雙方才
    會講好各佔一半之股份繼續經營。今徐國章否認與原告間有
    合夥關係，理應返還如附件所示未讓渡卻被取走之貨品及系
    爭商標權。被告無法律上原因受有利益，故原告依民法第17
    9 條不當得利之規定提起本訴等語，並聲明：(一)被告徐國章
    應給付原告4,860,506 元。(二)被告康福適公司應將系爭商標
    權移轉登記返還至原告名下。
二、被告則抗辯：原告因經營妝麗池公司不善，積欠員工96年11
    、12月份之薪資，而主動找被告徐國章協商，以其所擁有之
    天生名墊、EJ30品牌所有專櫃及斗六庫存商品讓渡予徐國章
    ，用以償還積欠徐國章之債務600 餘萬元，而簽立「讓渡契
    約書」，徐國章則無條件歸還位於桃園縣蘆竹鄉之房屋產權
    予原告，並協助過戶。上開讓渡契約書上已充分載明為債權
    債務之清償，徐國章與原告間並非合資關係。原告乃因經營
    不善，妝麗池公司才會倒閉，原告才會讓渡給徐國章經營，
    原告則退居幕後為總經理。原告同意徐國章搬走附件所示之
    庫存貨品，知情而無異議，並協助搬運，載至徐國章之倉庫
    。原告對徐國章之欠款都沒有交代，也沒有清償。原告同意
    徐國章搬走附件所示之貨品係為償還積欠徐國章之債務，此
    為對價關係，被告並非無法律上原因而受利益，絕無不當得
    利情事。97年1 月間，原告同意並委任大直國際專利商標聯
    合事務所將系爭商標權移轉登記給徐國章擔任負責人之康福
    適公司，品牌為經營百貨專櫃之要件，上開讓渡契約書已載
    明天生名墊及EJ30品牌所有專櫃的讓與。故原告主張為無理
    由等語茲為抗辯，並為答辯聲明：原告之訴駁回。
三、兩造不爭執事項：
  (一)原告為妝麗池公司之實際負責人，如附件所示之物為妝麗池
    公司之貨品，而於96年12月間經原告同意交由被告徐國章搬
    走。
  (二)申請案號為000000000 、000000000 、000000000 、000000
    000 、000000000 、000000000 、000000000 之系爭七項商
    標權，係由原告於97年1 月22日簽立委任契約書，委任大直
    國際專利商標聯合事務所辦理移轉登記至被告康福適公司名
    下，並經原告出具商標讓與同意書予經濟部智慧財產局，且
    有委任契約書影本1 紙附卷可稽（見本院卷第40頁），及經
    濟部智慧財產局以100 年8 月31日（100 ）智商00265 字第
    10080398790 號函檢送本院之系爭商標之申請案資料影本1
    冊在卷可參。
四、按無法律上之原因而受利益，致他人受損害者，應返還其利
    益。民法第179 條前段固定有明文。惟於「給付型之不當得
    利」即基於受損人有目的及有意識之給付而發生之不當得利
    ，所稱之「無法律上之原因」，係指欠缺給付目的而言。如
    給付係為一定目的而對他人之財產有所增益，此種給付目的
    通常係基於當事人間之合意，在客觀上即為給付行為之原因
    。是當事人間之給付若本於其等間之合意而為之，即難謂其
    給付為無法律上之原因。又主張不當得利請求權存在之當事
    人，對於不當得利請求權之成立要件應負舉證責任，即應證
    明他方係無法律上之原因而受利益，致其受有損害。如受利
    益人係因其「給付」而得利時，主張該項不當得利請求權存
    在之當事人，自應舉證證明其欠缺給付之目的，始符舉證責
    任分配之原則，有最高法院99年度台再字第50號、99年度台
    上字第2019號、99年度台上字第1009號、98年度台上字第19
    13號裁判要旨可資參照。
五、本件被告徐國章搬走如附件所示之貨品，及被告康福適公司
    經移轉登記取得系爭商標權，皆係基於原告同意所為之給付
    行為，已如前述。是原告主張被告等為無法律上原因而受利
    益，既為被告所否認，依前項說明，自應由原告就被告無法
    律上原因，即原告所為給付欠缺給付目的之有利於己之事實
    負舉證責任。惟查：
  (一)原告主張：其因誤以為與被告徐國章之間有合資關係，而同
    意徐國章搬走附件所示之貨品及將系爭商標權過戶予被告康
    福適公司，今徐國章既否認與原告間有合夥關係，被告理應
    返還上開貨品及商標權等語。雖提出經原告與徐國章簽名蓋
    章之96年12月31日「讓渡契約書」影本1 紙（見本院卷第5
    頁），及台灣彰化地方法院檢察署（下稱彰化地檢署）檢察
    官99年度偵字第5951號起訴書影本1 份（見本院卷第6 至10
    頁）為證。惟查：上開「讓渡契約書」之內容為：「立書人
    張睿峰（以下簡稱甲方）、徐國章（以下簡稱乙方）茲就甲
    方所擁有之天生名墊，及EJ30品牌所有專櫃及斗六庫存，讓
    與乙方，茲清償所有甲方欠乙方之債務。乙方應無條件歸還
    蘆竹鄉○○路○ 段3 號21F-1 與-5之房子產權，並協助過戶
    。」等語，是該讓渡契約書並無法證明原告與徐國章間有合
    資關係存在，且該讓渡契約書之內容，與被告徐國章抗辯：
    伊搬走附件所示之貨品，係因原告積欠伊600 餘萬元，而簽
    立「讓渡契約書」，同意將附件所示之貨品讓渡予伊，用以
    清償對伊之債務等語相符。而原告復自承其確有向徐國章借
    款600 餘萬元，上開「讓渡契約書」之內容係其所書立等語
    。是原告主張其與徐國章間是合資關係一節，是否為真實，
    已非無疑。
  (二)另經本院調閱彰化地檢署99年度他字第2347號、99年度偵字
    第5951、13423 號偵查卷結果，證人林永宏雖於該刑事案件
    偵查中證稱：伊之前曾在台北的妝麗池公司擔任業務主管，
    是爆發後才知道妝麗池公司的財務，之前不知道... 伊只知
    道張睿峰有欠徐國章錢，他們後來由徐國章發員工薪水，之
    後徐國章就聘張睿峰當總經理，張睿峰在當時有告訴伊等，
    他要找徐國章合夥，所以伊等認為他們是一人一半... 等語
    （見上開99年度偵字第5951號偵查卷第83至85頁）。是林永
    宏上開關於原告與徐國章要合夥之證詞，乃係聽聞原告所言
    ，並不足證明原告與徐國章間確有合夥關係存在。原告所提
    前開彰化地檢署檢察官99年度偵字第5951號起訴書影本1 份
    ，亦無法證明原告與徐國章間為合資關係。
  (三)再者，原告將附件所示妝麗池公司之貨品交由徐國章搬走，
    及將系爭商標權過戶予徐國章擔任負責人之康福適公司，其
    原因無論是如原告所主張之基於其與徐國章間口頭約定之合
    夥關，抑或是如被告所抗辯之原告係為用以清償對徐國章之
    債務，原告上開給付行為，均係基於其與徐國章間之合意所
    為甚明，在客觀上即為其給付行為之原因，並非欠缺給付之
    目的。是被告徐國章受領附件所示之貨物、被告康福適公司
    受移轉登記取得系爭商標權，自皆非無法律上之原因，而與
    不當得利之要件不符。
六、從而，原告依不當得利之法律關係，請求被告徐國章應給付
    原告4,860,506 元、被告康福適公司應將系爭商標權移轉登
    記返還至原告名下，均無理由，應予駁回。
七、本件事證已臻明確，兩造其餘主張陳述及所提之證據暨攻擊
    防禦方法，經審酌後認均與本件判斷結果無影響，爰不一一
    贅述。
結論：本件原告之訴為無理由，依民事訴訟法第78條，判決如主
文。
中    華    民    國   100    年    10    月    7     日
                  民事第一庭    法  官  黃信樺
以上正本係照原本作成
如對本判決上訴，須於判決送達後20日內向本院提出上訴狀。如
委任律師提起上訴者，應一併繳納上訴審裁判費。
中    華    民    國   100    年    10    月    7     日
                                書記官  李佳靜